ACORDAO-COMPLETO-2439648

ACÓRDÃO 5344/2021 ATA 9/2021 - PRIMEIRA CÂMARA

VISTOS, relatados e discutidos estes autos de Aposentadorias, os Ministros do Tribunal de Contas da União, reunidos em Sessão da 1ª Câmara, ante as razões expostas pelo Relator, e com fundamento nos arts. 1º, inciso V, e 39, inciso II, ambos da Lei 8.443, de 16 de julho de 1992 c/c o art. 259, inciso II, do Regimento Interno desta Corte de Contas, ACORDAM em:
9.1. considerar legais os atos constantes das peças 3 a 6, relativos às aposentadorias de José Carlos Pontes, Luiz Gonzaga Medeiros Ramos, Márcia Regina Livramento e Masae Kawano, autorizando-lhes os correspondentes registros, com ressalva em relação à falha que deixou de existir (pagamento de rubrica judicial) , nos termos do art. 260, §§ 1º e 4º, do Regimento Interno desta Corte de Contas;
9.2. considerar ilegal o ato constante da peça 2, relativo à aposentadoria de Jairo de Abreu, negando-lhe o correspondente registro, nos termos do art. 260, § 1º, do Regimento Interno desta Corte de Contas;
9.3. dispensar o ressarcimento das importâncias recebidas indevidamente de boa-fé, com fulcro na Súmula 106, desta e. Corte de Contas
9.4. determinar ao Instituto Federal de Educação, Ciência e Tecnologia de Santa Catarina que:
9.4.1. em relação ao Sr. Jairo de Abreu:
9.4.1.1. comunique ao interessado, no prazo de 15 (quinze) dias, com fundamento nos arts. 71, inciso IX, da Constituição Federal e 262 do Regimento Interno desta Corte de Contas, contados a partir da ciência da presente deliberação, o inteiro teor deste Acórdão, e, após, faça cessar os pagamentos decorrentes do ato ora impugnado, sob pena de responsabilidade solidária da autoridade administrativa omissa;
9.4.1.2. cadastre novo ato, livre da irregularidade apontada, submetendo-o ao TCU no prazo de 30 (trinta) dias, nos termos dos arts. 262, § 2º, do Regimento Interno do TCU e 19, § 3º, da Instrução Normativa - TCU 78/2018; 
9.4.1.3. alerte o interessado no sentido de que o efeito suspensivo proveniente da interposição de eventuais recursos, caso não providos, não o exime da devolução dos valores indevidamente percebidos após a notificação; e
9.4.1.4. envie a esta Corte de Contas, no prazo de 30 (trinta) dias, por cópia, comprovantes de que o interessado teve ciência desta deliberação;
9.4.2. em relação ao Sr. Luiz Gonzaga Medeiros Ramos, no prazo de 15 (quinze) dias, esclareça a natureza das rubricas "Dif.Proventos Apos EC 41-Judic" e "Decisao Judicial Trans Jug Apo", atualmente pagas, mas que não constaram do ato;
9.4.3. em relação à Sra. Márcia Regina Livramento, no prazo de 15 (quinze) dias, esclareça se o pagamento relativo à "retribuição por titulação" atende ao disposto no art. 18, §2º, inciso III, da Lei 12772/2012 e, em caso negativo, proceda à correção do valor pago, a fim de que reflita a titulação cadastrada no ato ("mestrado") , dê conhecimento da deliberação à interessada e envie comprovante da data de sua ciência;
9.5. dar ciência desta deliberação ao Instituto Federal de Educação, Ciência e Tecnologia de Santa Catarina;
9.6. determinar à Sefip que:
9.6.1. retifique o "tipo de registro" dos atos, para que faça constar "inicial" em vez de "alteração"; e
9.6.2. acompanhe o cumprimento das determinações elencadas no item 9.4 deste Acórdão.

Pessoal: Aposentadoria.

Primeira Câmara

Instituto Federal de Educação, Ciência e Tecnologia de Santa Catarina.

3. Interessados: Jairo de Abreu (XXX.413.609-XX); José Carlos Pontes (XXX.332.149-XX); Luiz Gonzaga Medeiros Ramos (XXX.772.269-XX); Márcia Regina Livramento (XXX.573.079-XX); Masae Kawano (XXX.091.359-XX).

13.1. Ministros presentes: Walton Alencar Rodrigues (Presidente), Benjamin Zymler e Jorge Oliveira.
13.2. Ministro-Substituto convocado: Marcos Bemquerer Costa.
13.3. Ministros-Substitutos presentes: Augusto Sherman Cavalcanti (Relator) e Weder de Oliveira.

AUGUSTO SHERMAN

Cuidam os presentes autos de aposentadorias concedidas pelo Instituto Federal de Educação, Ciência e Tecnologia de Santa Catarina, conforme os termos constantes das peças 2/6, cujos atos foram encaminhados ao Tribunal por intermédio do sistema Sisac, na sistemática definida na IN 78/2018. 
2.	A unidade técnica, ao analisar os fundamentos legais da concessão e as informações prestadas pelo órgão do controle interno, lavrou a instrução vista à peça 20, adiante parcialmente transcrita, com eventuais ajustes de forma:
"EXAME TÉCNICO
Encaminhamentos anteriores
3.	À peça 8, consta instrução automatizada propondo que os atos objetos destes autos fossem considerados 'prejudicados, por inépcia', a qual contou com concordância por parte da Unidade Técnica (UT) (peça 9) .  Todavia, o membro do parquet, em seu parecer, sugere o retorno dos autos à UT para nova análise (peça 11) .
4.	Analisando a questão, por meio de Despacho à peça 12, o Ministro-relator acolheu a proposta do MP/TCU e determinou o retorno dos autos à UT.
5.	Destarte, a presente instrução tem por objetivo cumprir o determinado.
Exame das constatações
6.	Preliminarmente, cabe consignar que os atos estão cadastrados como de 'alteração', embora sejam 'iniciais'. Neste ponto, reproduz-se a análise do membro do parquet para maior detalhamento:
Entretanto, ao percorrermos os atos em questão, verificamos que os formulários são concessões iniciais de aposentadorias, e não atos de alteração. Nos atos de peças n.ºs 2, 3 e 4, o órgão de controle interno consigna que os formulários são concessões iniciais. Já os formulários de peças n.ºs 5 e 6 possuem datas de publicação e de vigência que coincidem com as datas de inatividade no sistema Siape, o que denota que se trata de atos iniciais (peça n.º 10) . Portanto, não subsiste fundamento para a inépcia dos atos, levantada pela unidade técnica.
7.	A seguir, analisar-se-á, para cada interessado, o respectivo ato de aposentadoria.
Em relação ao Sr. JAIRO DE ABREU
8.	Em análise, verifica-se que o interessado foi inativado voluntariamente em 11/03/2011, com proventos integrais, computados mais de 30 de anos de tempo de atividade. Incorporou ainda 18% a título de adicional por tempo de serviço (ATS) e quintos.
9.	O Controle Interno (CI) emitiu o seu parecer pela ilegalidade com o seguinte motivo:
OBS. Trata-se de concessão inicial. IRREGULARIDADE: Relacionada ao regime de dedicação exclusiva. O servidor ao longo de sua vida funcional esteve vinculado ao regime de trabalho de 20 ou de 40 horas semanais. Alterou para o regime DE, em 10/09/10 até 10/03/11 (seis meses) . - Acórdão 2519/2014-TCU-Plenário. 
OBS.: Acumula aposentadoria estatutária pelo Instituto de Planejamento Urbano de Florianópolis - IPUF. RESSALVA: A rubrica decorrente de decisão judicial da parcela de 3,17% compôs os proventos do servidor até setembro de 2016.
10.	O Acórdão supracitado tem o seguinte comando:
Sumário
REPRESENTAÇÃO. TEMPO MÍNIMO, NO REGIME DE DEDICAÇÃO EXCLUSIVA, ANTES DA APOSENTADORIA. NORMATIZAÇÃO, NO ÂMBITO DAS UNIVERSIDADES, DA ALTERAÇÃO DO REGIME DE TRABALHO DOS PROFISSIONAIS. RECOMENDAÇÃO AO MEC.
 (...) 
9.2 determinar ao Ministério da Educação que faça gestões junto às diversas entidades federais de ensino (universidades e Institutos de Educação, Ciência e Tecnologia) , para que incluam, em seus regulamentos, caso ainda não tenham feito, norma que vede a mudança de regime de trabalho para o de dedicação exclusiva do professor que esteja há, no mínimo, cinco anos de adquirir o direito à aposentadoria, em qualquer das modalidades previstas na legislação em vigor e que o TCU poderia vir a apreciar pela ilegalidade os atos de aposentadoria que não preencha essa determinação.
11.	Embora o decisum supracitado tenha sido emitido (2014) posteriormente à data de inativação (2011) , mas considerando o princípio 'tempus regit actum' que baliza a análise de atos de concessão, resta concordar com o parecer do Controle Interno e considerar a situação irregular.
12.	Cabe destacar que, neste ponto, há omissão legislativa quanto à situação de cargos que tem diferentes jornadas de trabalho (20hs ou 40hs, por semana) ou atribuições que podem ser alargadas, como no caso do magistério em 'dedicação exclusiva'; devendo-se, no caso, realizar harmonização hermenêutica, de forma a não gerar situações distorcidas como na questão em tela.
13.	No caso de servidores que exerceram o cargo em diferentes jornadas de trabalho ao longo da carreira, contribuindo ao RPPS de acordo com a respectiva jornada que estava vinculado, vislumbra-se que a solução ideal era a proporcionalização dos proventos considerando os períodos de exercício em cada jornada/atribuição laboral (20hs, 40hs ou 'DE') , até como forma de manter o equilíbrio atuarial do RPPS e considerando que as regras de calculo de proventos, em geral, obedecem a alguma sistemática que sopesa os valores de contribuição ao longo do tempo. Além disso, a acumulação de aposentadoria de professor em regime de dedicação exclusiva com outra aposentadoria, mesmo que não tenha havido exercício concomitante dos cargos, é irregular, já que o instituto da acumulação se dirige à titularidade de cargos, empregos e funções públicas, e não apenas à percepção de vantagens pecuniárias (Acórdãos 10.956/2015, de relatoria do Ministro Augusto Nardes, e 7.985/2017, de relatoria da Ministra Ana Arraes, ambos da 2ª Câmara, e 10.411/2019, de relatoria do Ministro-Substituto André Luís de Carvalho, e 8.845/2019, de relatoria do Ministro Walton Alencar Rodrigues, ambos da 1ª Câmara) .
14.	Destarte, será proposto que o ato seja apreciado pela ilegalidade. Ressalte-se que o ato ingressou no TCU em 21/12/2016.
Em relação ao Sr. JOSÉ CARLOS PONTES
15.	Em análise, verifica-se que o interessado foi inativado em 28/02/2012, de forma voluntária e com proventos integrais, computados mais de 39 de tempo de atividade (considerando o tempo insalubre averbado) . Incorporou, ainda, 19% a título de ATS e 'quintos'.
16.	O CI emitiu o seu parecer pela ilegalidade com o seguinte motivo:
OBS. TRATA-SE DE CONCESSÃO INICIAL. RUBRICAS JUDICIAIS: 
- A percepção do adicional de periculosidade é devida durante o desempenho das atividades que lhe deram causa, não se incorporando à aposentadoria - Processo Judicial n° 351/89 - . (Acórdão 5788/2015-TCU-Primeira Câmara) ; 
- Resíduo inflacionário 6,06% Proc. TRT 739/90 - 2ª Junta de Conciliação e julgamento
- Não é possível carrear para novo plano de carreira vantagem paga em decorrência de decisão judicial, pois, uma vez alterada a estrutura de pagamento, a razão de ser dessa parcela deixa de existir, não havendo mais falar em perda de remuneração decorrente do não reajustamento do vencimento base. Os pagamentos dos percentuais relativos às denominadas URPs e a outros planos econômicos não se incorporam às remunerações em caráter permanente, uma vez que apresentam natureza de antecipação salarial, sendo devidos somente até a reposição das perdas remuneratórias havidas no ano anterior. Acórdão 1958/2014-TCU-Primeira Câmara;
RESSALVA: Para a presente Concessão foi averbado tempo de serviço, considerando as diretrizes da ON SRH/MP nº 07/07, acerca da contagem especial de tempo de serviço para aposentadoria ao servidor que exerceu no serviço público antes da Lei n° 8.112/90, atividades insalubres, penosas e perigosas. (Concessão em data anterior à edição do Ofício-Circular n.º 05/2013/SEGEP/MP, de 24/07/13) .
17.	Em consulta ao contracheque à peça 14 e em cotejo com a tabela salarial à peça 18, pg. 7, não se verifica irregularidade nos proventos pagos. Em relação as rubricas judiciais relatadas pelo CI, elas não mais subsistem nos pagamentos, cabendo considerar a questão superada.
18.	No que tange ao tempo insalubre averbado, resta considerar que, mesmo excluído este período, o interessado ainda computaria o tempo mínimo de contribuição exigido pelo fundamento legal apontado no ato. Destarte, queda-se desnecessário aprofundar a análise, visto que não irá alterar a situação funcional.
20.	Nesses termos, será proposto que o ato seja apreciado pela legalidade, com ressalva à falha que deixou de existir (pagamento de rubricas judiciais) , conforme disposto no artigo 260, §4º, do RI/TCU.
Em relação ao Sr. LUIZ GONZAGA MEDEIROS RAMOS
21.	Em análise, verifica-se que o interessado foi inativado em 28/2/2012, de forma voluntária e com proventos integrais, computados mais de 31 anos em atividade de magistério de ensino técnico.
22.	Incorporou, ainda, 19% a título de ATS e 'quintos'.
23.	O CI emitiu o seu parecer pela ilegalidade com o seguinte motivo:
Obs.Trata-se de concessão inicial. 
Irregularidade: 
Não foram apresentados os devidos esclarecimentos em relação às seguintes rubricas judiciais: 
4-2-0296-1 D.Judic.Inc.Função - / - 1.590,29 
4-2-0386-0 Dec. Judicial 28,26% 28.000 26/ - 194,26	
24.	Em consulta ao contracheque à peça 14 e em cotejo com a tabela salarial à peça 18, pg. 7, não se verifica irregularidade nos proventos pagos, exceto em relação as rubricas judiciais cadastradas no ato, relativa à incorporação de 'quintos' (R$ 1.590,29) e '28,86%', que serão objeto de análise a seguir.
Rubrica judicial relativo a 'quintos' (R$ 1.590,29) 
24.1	De acordo com a firme jurisprudência do TCU, é legítima a incorporação de quintos de função comissionada (quintos de FC) com base nos critérios definidos pela Portaria - MEC 474/1987. Contudo, é ilegítima a inclusão na base de cálculo da vantagem os reajustes concedidos pelas leis subsequentes que reestruturaram as carreiras das instituições federais de ensino ao longo do tempo, a teor do Acórdão 1283/2006-TCU-Segunda Câmara.
24.2	As sentenças judiciais que garantem a percepção das funções comissionadas com base na Portaria - MEC 474/1987 não determinam que a vantagem do artigo 193 da Lei 8.112/1990 ou os quintos da função correspondente (art. 62 da Lei 8.112/1990) devam ser calculados para sempre com base nos parâmetros da Portaria - MEC 474/1987, mesmo sobre novos planos de carreira, e incluindo vantagens criadas posteriormente.
24.3	Se as sentenças judiciais determinassem esse modo de cálculo, equivaleria a reconhecer direito adquirido a regime de vencimentos, o que é repelido pela jurisprudência do Supremo Tribunal Federal, a exemplo do RE 241.884-ES.
24.4	As sentenças judiciais limitam-se a coibir decessos remuneratórios decorrentes da transformação das funções comissionadas (FC) em cargos de direção (CD) , conforme determinado pela Lei 8.168/1991.
24.5	As razões pelas quais o TCU adotou esse entendimento estão muito bem explicadas no voto condutor do Acórdão 835/2012-TCU-Plenário. Nesse acórdão, estão definidos os critérios para o cálculo das incorporações de quintos e opção dos servidores aposentados das instituições federais de ensino. 
24.6	Vale lembrar que o cálculo das FC estava previsto no art. 2º da Portaria - MEC 474/1987, o qual estabelecia que: Art. 2º. As Funções Comissionadas são previstas no Anexo I, devendo ser exercidas em regime de tempo integral. Parágrafo Único. A remuneração das Funções Comissionadas previstas no Anexo I terá valor igual ao da remuneração do Professor Titular da carreira do Magistério Superior em regime de Dedicação Exclusiva, com Doutorado, acrescida dos percentuais a seguir especificados: FC-1 - 80%, FC-2 - 65%, FC-3 - 55%, FC-4 - 40%, FC-5 - 30%, FC-6 - 20%.
24.7	Tendo em vista as alterações de moedas ocorridas em julho de 1993 e junho de 1994, foi adotada a tabela de remuneração vigente em janeiro de 1995 como referência para o cálculo da referida VPNI.
24.8	A tabela a seguir apresenta os valores da VPNI integral para cada FC, conforme a jurisprudência do TCU.
	Função
	%
	Remuneração (*) 
	Valor do acréscimo
	Total da VPNI em 1995
	Índices (**) 
	Valor total da VPNI (5/5) 

	FC-1
	80
	3.169,37
	2.535,49
	5.704,86
	1,04535
	5.963,58

	FC-2
	65
	3.169,37
	2.060,09
	5.229,46
	1,04535
	5.466,61

	FC-3
	55
	3.169,37
	1.743,15
	4.912,52
	1,04535
	5.135,30

	FC-4
	40
	3.169,37
	1.267,74
	4.437,11
	1,04535
	4.638,34

	FC-5
	30
	3.169,37
	950,81
	4.120,18
	1,04535
	4.307,03

	FC-6
	20
	3.169,37
	633,87
	3.803,24
	1,04535
	3.975,72

	FC-7
	0
	3.169,37
	0
	3.169,37
	1,04535
	3.313,10

 (*) Remuneração do cargo de Professor Titular com dedicação exclusiva e doutorado em janeiro/1995 - vencimento mais GAE, no percentual de 160%, instituída pela Lei Delegada 13/1992, majorada pela Lei 8.676/1993.
 (**)  Aumentos lineares de 1995 a 2013 (1% + 3,5% = 1,01 x 1,035) .
	Funções Gratificadas (FG) e Cargos de Direção (CD) ¹

	Tipo
	5/5 (10/10) 
	4/5 (8/10) 
	3/5 (6/10) 
	2/5 (4/10) 
	1/5 (2/10) 

	CD-1
	5.853,96
	4.683,17
	3.512,37
	2.341,58
	1.170,79

	CD-2
	5.017,68
	4.014,14
	3.010,61
	2.007,07
	1.003,54

	CD-3
	3.972,33
	3.177,86
	2.383,40
	1.588,93
	794,46

	CD-4
	2.926,98
	2.341,58
	1.756,18
	1.170,79
	585,39

	FG-1
	522,67
	418,14
	313,6
	209,07
	104,53

	FG -2
	364,28
	291,42
	218,56
	145,71
	72,86

	FG-3
	294,75
	235,8
	176,85
	117,9
	58,95

	FG-4
	161,27
	129,02
	96,76
	64,5
	32,25

	FG-5
	125,13
	100,1
	75,07
	50,05
	25,02

	FG-6
	91,76
	73,41
	55,05
	36,7
	18,35

	FG-7
	43,33
	34,66
	26
	17,33
	8,67

	FG-8
	33,62
	26,9
	20,17
	13,45
	6,72

	FG -9
	27,25
	21,8
	16,35
	10,9
	5,45

¹ nos termos do Acórdão 1915/2012-TCU-Plenário, relator Ministro Augusto Nardes.
24.9	Como no ato está registrado a incorporação de 2/5 de FC-06, o interessado teria direito ao valor de R$ 1.590,29 (R$ 3.975,72*2/5) , nos termos acima descritos. Destarte, como este é o valor constante nos proventos atualmente pagos, não se verifica irregularidade no pagamento em análise.
Rubrica judicial relativo a '28,86%'
24.10	O pagamento em menção é considerado irregular pela Jurisprudência desta Corte, conforme Acórdão 3829/20-1º Câmara, relator Ministro Walton Alencar Rodrigues. Conforme consta à peça 17, o pagamento em tela não subsiste mais nos proventos do interessado; e, assim, resta considerar a questão superada.
25.	Em vista do exposto, considerando que as rubricas judiciais cadastradas no ato restaram regular ('quintos') ou não mais subsistem nos proventos ('28,86%') , resta propor que o ato seja apreciado pela legalidade, com ressalva em relação à falha que deixou de existir, nos termos do artigo 260, §4º, do RI/TCU.
26.	Ressalte-se que, atualmente, estão sendo pagas duas rubricas que necessitam de esclarecimento, as quais não constaram no ato:  'Dif.Proventos Apos EC 41-Judic' e 'Decisao Judicial Trans Jug Apo'. Neste caso, caberá proposta de que a entidade esclareça a natureza destes pagamentos.
Em relação a Sra. MARCIA REGINA LIVRAMENTO
27.	Em análise, verifica-se que a interessada foi inativada em 30/08/2013, de forma voluntária e com proventos integrais, computados mais de 26 anos em atividade de magistério do ensino técnico. Incorporou, ainda, 11% de ATS.
28.	O CI emitiu o seu parecer pela ilegalidade com o seguinte motivo:
Não restou comprovada a regularidade do pagamento da rubrica judicial constante da ficha financeira da requerente.- DEC. JUDICIAL 28,86% - / - 575,07
29.	Em consulta ao contracheque à peça 14 e em cotejo com a tabela salarial à peça 18, pg. 7, não se verifica irregularidade nos proventos pagos, exceto ao pagamento da rubrica de 'retribuição por titulação'. 
30.	No ato, foi cadastrado que a interessada teria a titularidade de 'mestrado'. Todavia, ela percebe valor correspondente a 'doutorado', valor acima daquele devido, portanto.
31.	Por outro lado, cabe destacar que a rubrica judicial mencionada pelo CI não está mais vigente nos proventos da interessada.
32. 	Assim, considerando que a rubrica judicial cadastrada no ato não está mais vigente; caberá proposta de apreciação do ato pela legalidade, com ressalva em relação à falha que deixou de existir, bem como determinação para correção do valor pago por 'retribuição por titulação', nos termos dos artigos 260, §4º, do RI/TCU.
Em relação a Sra. MASAE KAWANO
33.	Em análise, a interessada foi inativada em 16/04/2015, de forma voluntária e com proventos integrais, computados mais de 26 anos de tempo de atividade no magistério de ensino técnico. Incorporou, ainda, 9% a título de ATS e 'quintos'.
34.	O CI emitiu o seu parecer pela ilegalidade com o seguinte motivo:
Não restou comprovada a regularidade do pagamento da rubrica DEC. JUDICIAL 28.000 86/ - 455,98.
35.	Em consulta ao contracheque à peça 14 e em cotejo com a tabela salarial à peça 18, pg. 7, não se verifica irregularidade nos proventos pagos. Em relação à rubrica judicial relatada pelo CI, ela não mais subsiste nos pagamentos, cabendo considerar a questão superada.
36.	Destarte, será proposto que o ato seja apreciado pela legalidade, com ressalva à falha que deixou de existir (pagamento de rubrica judicial) , conforme disposto no artigo 260, §4º, do RI/TCU.
CONCLUSÃO
37.	Quanto aos atos a seguir relacionados, será proposto que sejam apreciados pela legalidade, com ressalva em relação à falha que deixou de existir (pagamento de rubrica judicial) .
-JOSÉ CARLOS PONTES, CPF XXX.332.149-XX, ato número 10013270-04-2012-000007-5;
-LUIZ GONZAGA MEDEIROS RAMOS, CPF XXX.772.269-XX, ato número 10013270-04-2012-000008-3;
-MARCIA REGINA LIVRAMENTO, CPF XXX.573.079-XX, ato número 10013270-04-2013-000016-7;
-MASAE KAWANO, CPF XXX.091.359-XX, ato número 10013270-04-2015-000022-7.
38.	Adicionalmente, caberá proposta de determinação para que: (i) no caso do Sr. LUIZ GONZAGA MEDEIROS RAMOS, esclarecimento da natureza de duas rubricas percebidas, que não constaram no ato; e (ii) em relação à Sra. MARCIA REGINA LIVRAMENTO, se proceda à correção dos valores pagos relativo a 'retribuição por titulação'.
39.	No que tange ao ato abaixo relacionado, será proposto que seja apreciado pela ilegalidade, em virtude de o interessado ter se inativado com proventos de dedicação exclusiva em situação de desacordo com a Jurisprudência desta Corte. Registre-se que o ato completará 5 anos de ingresso no TCU em 21/12/2016.
-JAIRO DE ABREU, CPF XXX.413.609-XX, ato número 10013270-04-2011-000003-0.
41.	Também será proposta determinação para que a Sefip retifique o 'tipo de registro' dos atos, para que faça constar 'inicial' em vez de 'alteração', na forma disposta no item 6 desta instrução.  
42.	Por fim, destaque-se ainda que a análise do presente feito observou o regramento inscrito na Resolução TCU 315/2020.
PROPOSTA DE ENCAMINHAMENTO
43.	Ante o exposto, propõe-se:
a) considerar ilegal e recusar registro ao ato abaixo nominado, com base nos arts. 71, inciso III, da Constituição Federal, 1º, inciso V, e 39, inciso II, da Lei 8.443/1992 e 260, § 1º, do Regimento Interno do Tribunal de Contas da União (TCU) ;
-JAIRO DE ABREU, CPF XXX.413.609-XX, ato número 10013270-04-2011-000003-0.
b) dispensar a devolução dos valores indevidamente recebidos até a data da ciência do Instituto Federal de Educação, Ciência e Tecnologia de Santa Catarina do Acórdão que vier a ser proferido, com base no Enunciado 106 da Súmula da Jurisprudência do TCU;
c) determinar ao Instituto Federal de Educação, Ciência e Tecnologia de Santa Catarina, com base no art. 45 da Lei 8.443/1992 e no art. 4º, inciso I, da Resolução TCU 315/2020, que:
c.1) faça cessar os pagamentos decorrentes do ato impugnado, comunicando ao TCU, no prazo de quinze dias, as providências adotadas, nos termos dos art. 262, caput, do Regimento Interno do TCU, 8º, caput, da Resolução - TCU 206/2007;
c.2) cadastre novo ato, livre da irregularidade apontada, submetendo-o ao TCU no prazo de trinta dias, nos termos dos arts. 262, § 2º, do Regimento Interno do TCU e 19, § 3º, da Instrução Normativa - TCU 78/2018; 
c.3) informe ao interessado o teor do Acórdão que vier a ser prolatado, encaminhando ao TCU, no prazo de trinta dias, comprovante da data de ciência pelo respectivo interessado, nos termos do art. 4º, § 3º, da Resolução - TCU 170/2004, alertando-o de que o efeito suspensivo proveniente de eventual interposição de recurso não os exime da devolução dos valores indevidamente percebidos após a notificação, em caso de não provimento desse recurso.
d) considerar legais e determinar o registro dos atos de concessão de aposentadoria dos interessados abaixo nominados, com fundamento nos arts. 71, inciso III, da Constituição Federal, 1º, inciso V, e 39, inciso II, da Lei 8.443/1992 e 260, §§1º e 4º, do Regimento Interno do Tribunal de Contas da União, com ressalva em relação à falha que deixou de existir (pagamento de rubrica judicial) .
-JOSÉ CARLOS PONTES, CPF XXX.332.149-XX, ato número 10013270-04-2012-000007-5;
-LUIZ GONZAGA MEDEIROS RAMOS, CPF XXX.772.269-XX, ato número 10013270-04-2012-000008-3;
-MARCIA REGINA LIVRAMENTO, CPF XXX.573.079-XX, ato número 10013270-04-2013-000016-7;
-MASAE KAWANO, CPF XXX.091.359-XX, ato número 10013270-04-2015-000022-7.
e) determinar à entidade, para que, no prazo de 15 (quinze) dias:
e.1) no caso do Sr. LUIZ GONZAGA MEDEIROS RAMOS, esclareça a natureza das rubricas 'Dif.Proventos Apos EC 41-Judic' e 'Decisao Judicial Trans Jug Apo', atualmente pagas, mas que não constaram no ato;
e.2) em relação à Sra. MARCIA REGINA LIVRAMENTO, proceda à correção do valor pago relativo a 'retribuição por titulação', a fim de que reflita a titulação cadastrada no ato ('mestrado') , dê conhecimento da deliberação à interessada e envie comprovante da data de sua ciência;
f) determinar à Sefip que retifique o 'tipo de registro' dos atos, para que faça constar 'inicial' em vez de 'alteração'."
3.	O Ministério Público, neste ato representado pela Procuradora-Geral Cristina Machado da Costa e Silva, mediante sucinto parecer espelhado à peça 22, concertou em uníssono com a proposta alvitrada pela Sefip.
É o Relatório.

não há.

Procuradora-Geral Cristina Machado da Costa e Silva.

PESSOAL. LEGALIDADE E REGISTRO DE QUATRO ATOS. RESSALVA QUANTO À RUBRICA JUDICIAL QUE NÃO SUBSISTE MAIS NOS PAGAMENTOS. NECESSIDADE DE ESCLARECIMENTO DA NATUREZA DE RUBRICAS QUE NÃO CONSTARAM DO ATO E DE CORREÇÃO DE VALORES PAGOS RELATIVOS À RETRIBUIÇÃO POR TITULAÇÃO. INATIVIDADE COM PROVENTOS DE DEDICAÇÃO EXCLUSIVA EM DESACORDO COM A JURISPRUDÊNCIA. ILEGALIDADE E NEGATIVA DE REGISTRO DE UM ATO. DETERMINAÇÕES. CIÊNCIA.

APOSENTADORIA (APOS)

Secretaria de Fiscalização de Integridade de Atos e Pagamentos de Pessoal e de Benefícios Sociais (Sefip).

Versam os presentes autos acerca das Aposentadorias de Jairo de Abreu, José Carlos Pontes, Luiz Gonzaga Medeiros Ramos, Márcia Regina Livramento e Masae Kawano, ex-servidores do Instituto Federal de Educação, Ciência e Tecnologia de Santa Catarina. 	
Quanto ao mérito, de plano acolho os pareceres precedentes relativamente à legalidade das aposentadorias de José Carlos Pontes, Luiz Gonzaga Medeiros Ramos, Márcia Regina Livramento e Masae Kawano (peças 3/6) , com ressalva em relação à falha que deixou de existir, uma vez que as rubricas judiciais que constavam dos atos não mais subsistem nos proventos dos interessados.
De se ressaltar que, atualmente, estão sendo pagas ao Sr. Luiz Gonzaga Medeiros Ramos duas rubricas que não constaram do ato e, portanto, necessitam de esclarecimento acerca da natureza desses pagamentos: "Dif.Proventos Apos EC 41-Judic" e "Decisao Judicial Trans Jug Apo".
Já no ato da Sra. Márcia Regina Livramento foi cadastrado que a interessada teria a titularidade de "mestrado", todavia, percebe valor correspondente a "doutorado". Em razão disso, a Sefip propõe determinar a correção do valor pago por "retribuição por titulação".
Ressalto, contudo, que a Lei 12772/2012 prevê, para ocupantes de cargos da Carreira de Magistério do Ensino Básico, Técnico e Tecnológico, a equivalência do Reconhecimento de Saberes e Competências - RSC com a titulação acadêmica, para fins de percepção da Retribuição por Titulação - RT, de forma que a titulação de mestre somada ao RSC-III equivalerá a doutorado (art. 18, §2º, inciso III) .
Apesar dessa previsão normativa, não há comprovação nos autos de que o pagamento ora em exame decorra do processo de RSC, cabendo manter a determinação proposta para correção do valor, no caso de não atendimento do referido dispositivo.
No que tange à aposentadoria de Jairo de Abreu, de igual modo, acompanho as análises uniformes que concluíram pela ilegalidade e recusa do registro do ato, em virtude de o interessado ter se inativado com proventos de dedicação exclusiva em desacordo com a Jurisprudência desta Corte. 
Conforme registrado pelo Controle Interno, o servidor ao longo de sua vida funcional esteve vinculado ao regime de trabalho de 20 ou 40 horas semanais, alterando para o regime de dedicação exclusiva apenas nos seis meses que antecederam a aposentadoria (de 10/09/10 a 10/03/11) , o que frustra a preservação do equilíbrio financeiro e atuarial e o caráter contributivo do regime de previdência, nos termos expostos no voto que fundamenta o Acórdão 2180/2017-TCU-Primeira Câmara (Relator Ministro Bruno Dantas) :
"3. Com efeito, a questão envolvendo a aposentadoria de professores em regime de dedicação exclusiva já foi objeto de esclarecimento pelo TCU no âmbito do Acórdão 2519/2014-TCU-Plenário, ocasião em que foi lapidada a seguinte determinação:
'9.2 determinar ao Ministério da Educação que faça gestões junto às diversas entidades federais de ensino (universidades e Institutos de Educação, Ciência e Tecnologia) , para que incluam, em seus regulamentos, caso ainda não tenham feito, norma que vede a mudança de regime de trabalho para o de dedicação exclusiva do professor que esteja há, no mínimo, cinco anos de adquirir o direito à aposentadoria, em qualquer das modalidades previstas na legislação em vigor e que o TCU poderia vir a apreciar pela ilegalidade os atos de aposentadoria que não preencha essa determinação.'
4. Conforme bem abordado no relatório precedente, referida diretriz tem por objetivo evitar que professores - que podem, ao longo de sua vida funcional, alterar suas jornadas de trabalho - se aposentem com a remuneração correspondente ao regime de dedicação exclusiva sem que tenham nele permanecido pelo tempo mínimo imposto pelas normas constitucionais.
5. Aliás, essa imposição encontra alicerce no caráter contributivo do regime de previdência estabelecido pela EC 20/1998, a fim de preservar seu equilíbrio financeiro e atuarial, razão pela qual devem ser plenamente atendidos os requisitos temporais estabelecidos no fundamento da inativação."
Além disso, considerando a informação constante do ato de que o interessado acumula aposentadoria estatutária pelo Instituto de Planejamento Urbano de Florianópolis - IPUF, a Sefip consignou que "a acumulação de aposentadoria de professor em regime de dedicação exclusiva com outra aposentadoria, mesmo que não tenha havido exercício concomitante dos cargos, é irregular, já que o instituto da acumulação se dirige à titularidade de cargos, empregos e funções públicas, e não apenas à percepção de vantagens pecuniárias".
Nesse ponto, ressalvo que a jurisprudência mais recente desta Corte considera lícita a acumulação de proventos de aposentadoria de cargo exercido em regime de dedicação exclusiva, em determinadas situações, consoante disposto no voto condutor do Acórdão 1424/2021-TCU-Primeira Câmara (Relator Ministro Benjamin Zymler) :
"8. Como tive a oportunidade de assinalar no voto condutor do Acórdão 12363/2020-TCU-Primeira Câmara,
'em se tratando de proventos de aposentadoria de cargo exercido em regime de dedicação exclusiva, a acumulação com proventos de outro cargo só será lícita se ambos os cargos forem acumuláveis na atividade e tiverem sido exercidos em períodos distintos, haja vista a previsão constitucional de compatibilidade de horários para a acumulação lícita de cargos e a imposição legal no sentido de que o regime de dedicação exclusiva impede o seu titular de exercer outro cargo, emprego ou função no âmbito da administração pública (cf. art. 14 do Decreto 94.664/1987) '.
9. Tal é, a propósito, a despeito de decisões isoladas em sentido contrário, o entendimento prevalecente nesta Corte, como ilustram os Acórdãos 2.444/2019 e 1.121/2020, ambos do Plenário, o primeiro da relatoria do Ministro Walton Alencar Rodrigues e o segundo do Ministro Bruno Dantas.
10. Na mesma linha é a jurisprudência pacífica do Superior Tribunal de Justiça: (...) "
De todo modo, no caso concreto, as referidas condições (ambos os cargos se enquadrarem em uma das hipóteses do art. 37, inciso XVI, da Constituição Federal e tiverem sido exercidos em períodos distintos) não restaram demonstradas.
Consigno, ainda, que o ato em análise com proposta de ilegalidade deu entrada nesta Corte de Contas em prazo inferior a cinco anos, não sendo aplicável, portanto, a nova orientação do STF consubstanciada no RE 636.553/RS. Aplica-se, por fim, o Enunciado 106 da Súmula de Jurisprudência deste Tribunal quanto ao ressarcimento das importâncias indevidamente recebidas de boa-fé, até a data do conhecimento desta deliberação.
          	 Ex positis, acolhendo a proposta alvitrada pela unidade técnica a que anuiu a representante do Ministério Público, manifesto-me por que o Tribunal aprove o acórdão que ora submeto à deliberação deste Colegiado. 
TCU, Sala das Sessões Ministro Luciano Brandão Alves de Souza, em 30 de março de 2021.
AUGUSTO SHERMAN CAVALCANTI 
Relator